ACORDAO-COMPLETO-2468504

ACÓRDÃO 636/2021 ATA 9/2021 - PLENÁRIO

VISTOS, relatados e discutidos estes autos de denúncia a respeito de possíveis irregularidades na contratação de serviços advocatícios externos, com especialidade em direito criminal, por inexigibilidade de licitação, no âmbito do Conselho Regional de Medicina de São Paulo (Cremesp) .
ACORDAM os ministros do Tribunal de Contas da União, reunidos em sessão plenária, ante as razões expostas pelo relator, em:
9.1. com fulcro no art. 276, caput, do RI/TCU, referendar, até o pronunciamento deste Tribunal a respeito do mérito da representação, a medida cautelar adotada pelo relator por meio do despacho contido na peça 23 destes autos, transcrito no relatório que precede este acórdão, bem como as medidas acessórias constantes no mencionado despacho;
9.2. encaminhar cópia desta deliberação ao Cremesp, ao escritório de advocacia Camargo Milani Sociedade Individual de Advocacia e ao denunciante.

Referendo de cautelar em denúncia a respeito de possíveis irregularidades na contratação de serviços advocatícios externos, com especialidade em direito criminal, por inexigibilidade de licitação, no âmbito do Conselho Regional de Medicina de São Paulo (Cremesp).

Conselho Regional de Medicina do Estado de São Paulo.

3. Interessados/Responsáveis:
3.1. Interessado: Identidade preservada (art. 55, caput, da Lei n. 8.443/1992).
3.2. Responsável: Identidade preservada (art. 55, caput, da Lei n. 8.443/1992).

13.1. Ministros presentes: Ana Arraes (Presidente), Walton Alencar Rodrigues, Augusto Nardes, Raimundo Carreiro, Bruno Dantas, Vital do Rêgo e Jorge Oliveira.
13.2. Ministro-Substituto convocado: Marcos Bemquerer Costa.
13.3. Ministros-Substitutos presentes: Augusto Sherman Cavalcanti, André Luís de Carvalho e Weder de Oliveira (Relator).

ACORDAO-COMPLETO-2526706

Acórdão 2621/2022 - Plenário

WEDER DE OLIVEIRA

Adoto como relatório o despacho prolatado em 24/3/2021, que fundamentou a concessão da medida cautelar ora em apreciação[footnoteRef:2]: [2:  Peça 23.] 
"Em exame, denúncia a respeito de possíveis irregularidades na contratação de serviços advocatícios externos, com especialidade em direito criminal, por inexigibilidade de licitação, no âmbito do Conselho Regional de Medicina de São Paulo (Cremesp) , com solicitação de concessão de medida cautelar para suspender a contratação.
2.	As alegações apresentadas pelo denunciante foram assim sintetizadas pela então Secretaria de Controle Externo do Trabalho e Entidades Paraestatais (SecexTrabalho) :
 '9. 	(...) o Cremesp promoveu a contratação, do escritório de advocacia Camargo Milani Sociedade Individual de Advocacia, para execução de serviços advocatícios externos com especialidade em direito criminal, com vigência para o período de 4/8/2020 a 3/8/2021, no valor de R$ 50.000,00 para cada fase concluída com sucesso, por inexigibilidade de licitação fundamentada no art. 25, inciso II, § 1º da Lei 8.666/1993, conforme aviso de inexigibilidade e respectivo extrato de contrato publicados no Diário Oficial da União de 10/8/2020 (peça 5) . 
10.	 O denunciante pondera que não se sabe ao certo qual seria o objeto de tal contratação, especialmente em razão da referência ao direito criminal. Segundo ele, se há algum crime a ser apurado, quem deveria fazê-lo é o Ministério Público Federal, Polícia Federal, e não ao Cremesp. O denunciante questiona, também, a qualificação para justificar a contratação por inexigibilidade, alertando para o fato de que a empresa contratada foi fundada em 3/7/2020, ou seja, um mês antes da data da contratação (peça 1, p.4) .
11.	 Além de recentemente criada, a empresa teria um capital social de R$ 5.000,00, o que representa 10% do primeiro pagamento devido pelo contrato firmado com o Cremesp, cujo valor poderia chegar a R$ 250.000,00, segundo relatos, dados que poderiam ser confirmados por este Tribunal.
12.	 Por fim, o denunciante registra que este Tribunal, por meio do Acórdão 3055/2009-TCU-Primeira Câmara, já expediu determinação ao Cremesp com relação à contratação de serviços advocatícios por inexigibilidade de licitação, restringindo a hipótese para os casos em que fosse comprovada a inviabilidade de competição:
1.7. Determinações:
1.7.1. ao Conselho Regional de Medicina do Estado de São Paulo que:
1.7.1.1. abstenha-se de contratar serviços advocatícios por inexigibilidade de licitação quando não restarem comprovados os requisitos da inviabilidade de competição, conforme disposto no art. 25 da Lei n. 8.666/1993;
13.	 (...) . Adicionalmente, o denunciante ressalta que o Cremesp conta com um quadro jurídico de 8 advogados concursados, além mais dois ou três assessores jurídicos externos, contratados diretamente como assessores da Diretoria'
3.	Em análise inicial, a SecexTrabalho concluiu que a denúncia deveria ser conhecida, uma vez que preenchia os requisitos de admissibilidade previsto no art. 235 do RI/TCU. Nessa linha, foi exarado o Acórdão 2747/2020-TCU-Plenário (peça 8) , por meio do qual esta Corte conheceu da representação e expediu as seguintes determinações:
'1.8.1. ordenar que a SecexTrabalho:
	18.1.1. promova, com fundamento no art. 250, V, do RI/TCU, a oitiva do Conselho Regional de Medicina de São Paulo (Cremesp) para que apresente a sua manifestação acerca dos fatos narrados nestes autos, encaminhando-lhe cópia desta instrução como subsídio; 
	1.8.1.2. realize diligência, com fundamento no art. 157 do RI/TCU, do Conselho Regional de Medicina de São Paulo (Cremesp) para que, no prazo de 15 (quinze) dias, sejam encaminhados os seguintes documentos e/ou informações: 
	1.8.1.2.1. cópia integral do processo administrativo de inexigibilidade e contratação do escritório de advocacia Camargo Milani Sociedade Individual de Advocacia, para execução de serviços advocatícios externos com especialidade em direito criminal, com vigência para o período de 4/8/2020 a 3/8/2021;
	1.8.1.2.2. projeto básico/termo de referência contendo detalhamento dos serviços pretendidos e estimativa de custo total;
	1.8. 1.2.3. demonstrativo dos pagamentos efetuados.'
4.	Em reposta à diligência, o Cremesp encaminhou cópia do processo 0169/2020 - inexigibilidade 0169/2020, do Contrato 40/2020 e demais documentos constantes das peças 13-17.
5.	Transcrevo trechos da instrução da Secretaria de Controle Externo da Administração do Estado (SecexAdministração) , unidade agora responsável pela instrução processual:
'Manifestação do Cremesp
15. (...) o Cremesp sustenta que se viu compelido a contratar serviço especializado de advocacia criminal para auxiliá-lo na tomada de providências necessárias para resguardar o correto funcionamento da Autarquia. Isto porque, depois de eleita, a atual Diretoria decidiu revisar os atos das gestões passadas para se assegurar de que as decisões precedentes foram lícitas e corretas.
16. Por ocasião da revisão de atos, teriam vindo à tona diversas impropriedades, exigindo medidas severas para corrigir os rumos até então trilhados, em benefício do interesse público e da incolumidade do erário (...) .
17.	Como retaliação contra as medidas adotadas pela atual administração do conselho, e na tentativa de impedir a cabal elucidação dos fatos, estariam sendo apresentadas inúmeras denúncias, anônimas ou nominadas, perante diversos órgãos da administração pública, em especial ao Tribunal de Contas da União e ao Conselho Federal de Medicina, contra a Diretoria, advogados, superintendente jurídico e demais funcionários do Cremesp. Estas denúncias, segundo o conselho, além de conterem imputações caluniosas e/ou criminosas, revelam o seguinte padrão: (i) conduta abusiva; (ii) conduta repetitiva/sistematizada; (iii) que atenta contra a dignidade ou integridade da parte contrária.
18.	Diante da situação relatada, foi deliberado pela Presidência, Secretaria e Tesouraria a contratação de um escritório de advocacia especializado na área criminal. O conselho sustenta que a decisão e o procedimento levado a efeito para a celebração do contrato, mediante a inexigibilidade de licitação, foram necessários, fundamentados e compatíveis com a legislação, o que estaria demonstrado no Processo de Inexigibilidade de Licitação nº 0159/2020, juntado na sua íntegra (peça 16) .
19.	Acerca da viabilidade de execução dos serviços contratados pelos advogados que compõem os quadros efetivos e cargos comissionados do Cremesp, conforme aventado pelo denunciante, o conselho afirma que os advogados efetivos lotados no Departamento Jurídico da Autarquia consignaram, no próprio processo de inexigibilidade (peça 16, p. 4-10) , sua incapacidade técnica para tratar de conteúdo atinente a direito criminal. Conforme o seu pronunciamento, os advogados de carreira entenderam não se investirem de capacitação técnica suficiente para a realização da demanda objeto da contratação, por não possuírem experiência e fluência no Direito Penal (matéria que nem sequer foi exigida no último concurso público do Cremesp) . (...) . 
20. Adicionalmente, o conselho afirma que as providências requisitadas pela Diretoria envolviam Conselheiros da Autarquia, podendo caracterizar o impedimento e a suspeição dos procuradores que atuam como assessores jurídicos nas sindicâncias e processos administrativos funcionais em curso para apurar as eventuais irregularidades praticadas, em tese, pelos funcionários e Conselheiros afetados pelas providências criminais. Neste sentido, pondera que a assessoria jurídica desses expedientes internos impõe a imparcialidade e independência, não podendo os advogados públicos que neles oficiam manifestar juízos de valor.
21.	Na sequência o conselho invoca a sua autonomia, conferida pela Lei 3.268/1957, para promover a contratação, visando o funcionamento eficiente da máquina pública, favorecendo a rápida atuação da Autarquia responsável por fiscalizar e regulamentar a medicina. Invoca, também, o seu dever de velar pela conservação da honra e da independência do Conselho (art. 5º, 'g', Lei 3.268/57) .
22.	Assim, sustenta que no exercício da sua autonomia e visando preservar o prestígio do conselho contra constantes ofensas de pessoas contrariadas pelas decisões administrativas, a Diretoria foi obrigada a contratar um escritório de advocacia especializado em direito penal, justamente para levar à Polícia e ao Ministério Público os elementos necessários para prevenir e reprimir infrações penais.
23.	Segundo o conselho, não se mostrava possível, no caso concreto, lançar um procedimento licitatório para a contratação de advogado, uma vez que as necessidades da Diretoria eram específicas e complexas, a exigir a atuação de um profissional com singular capacidade técnica. Assim, após avaliar os advogados disponíveis no mercado paulista, a Diretoria decidiu contratar o escritório do Dr. Marcelo Camargo Milani, por tratar-se de profissional com larga experiência na área criminal, tendo atuado no Ministério Público por quase 4 (quatro) décadas com reconhecida excelência e admiração dos seus pares, fato que, na sua concepção, justificaria a declaração da inexigibilidade de licitação, por se tratar de serviço técnico de natureza singular (e objeto bem delimitado) , com profissional titular de pessoa jurídica de notória especialização, fundamentada no art.25, c/c art.13 da Lei 8.666/1993.  
24.	A escolha promovida pela Diretoria seria decorrente da sua autonomia administrativa e financeira outorgado pelo Cremesp, a qual lhe confere ampla discricionariedade para selecionar o profissional especialista que melhor atenda às suas necessidades específicas (...) .
25.	Com isso, o conselho entende que não houve nenhuma ilegalidade na declaração de inexigibilidade de licitação, tanto que o acórdão suscitado pelo próprio denunciante o autoriza a contratar serviços advocatícios por inexigibilidade de licitação quando 'restarem comprovados os requisitos da inviabilidade de competição, conforme disposto no art. 25 da Lei n. 8.666/1993' (Ac. 3055/2009, TCU - 12 Câmara) .
26.	Quanto à afirmação do denunciante de que o escritório de advocacia teria sido fundado 'apenas para ser contratado pelo Cremesp', entende que são irrelevantes. De toda forma, sustenta que a recente constituição do escritório de advocacia se deveu ao fato de que a aposentadoria do Dr. Marcelo Camargo Milani do cargo de Procurador de Justiça ocorreu em outubro de 2019, e o profissional, na condição de procurador de justiça somente poderia atuar como advogado após deixar a carreira pública, no caso em tela, por meio da aposentadoria.
27. Acerca do capital social do escritório e da suposta ausência de qualificação em razão da sua recente criação, o conselho se reporta às ponderações da instrução anterior no sentido que a constituição da empresa pouco tempo antes da contratação, não significa, por si só, ausência de qualificação para execução do serviço contratado, haja vista que deve ser considerada a possibilidade de que o profissional ou profissionais que a integram apresentem a qualificação necessária. Já o reduzido valor do capital social da contratada, segundo aquela mesma instrução, não representaria, em princípio, risco à execução do objeto contratado, uma vez que se tratava de serviço eminentemente intelectual.
28.	Por fim, o conselho se reporta à efetiva prestação do serviço advocatício contratado, afirmando que foi elaborada representação criminal pelo escritório de advocacia contratado, o qual ensejou a instauração do inquérito policial nº 1520766-49.2020.8.26.0050. Segundo o conselho, a íntegra do inquérito policial deixou de ser encaminhada em virtude do sigilo que reveste as investigações (art. 20, CPP) . No entanto, entende que, caso esta Corte entenda imprescindível, atenderá à requisição para exibição do procedimento investigativo, o qual também poderá ser requisitado diretamente à DD. Autoridade Policial ou ao MM. Órgão Jurisdicional competente. Além disso, esclarece que a investigação policial segue em curso, perante a Autoridade Policial do 7º Distrito Policial da Comarca de São Paulo.
29.	Quanto ao valor pago ao contratado, o conselho esclarece que foi paga apenas a primeira parcela de R$ 50.000,00, em razão da conclusão da primeira fase do contrato. O valor total do contrato foi R$ 250.000,00 dividido em 5 parcelas, a serem pagas após a conclusão de etapas específicas, observando os seguintes critérios para pagamento (Cláusula Terceira) :
3.1- Esta prestação de serviços terá como aporte o valor de R$ 50.000,00 (cinquenta mil reais) a cada FASE concluída com sucesso, conforme estabelecida no Anexo - Proposta de Honorários Advocatícios, mediante envio de comprovante da etapa concluída, no caso, documento expedido pela Polícia Judiciária, Poder Judiciário, despacho, sentença ou expediente exarado pela autoridade pública competente e, responsável pela condução do trâmite legal.
3.1.1 - Determina-se entre Contratante e Contratada as fases do contrato:
 (i) Elaboração e recepção do inquérito policial junto ao 782 Distrito Policial da Capital, envolvendo ilícitos praticados por Osvaldo Pires Garcia Simonelli, Cyntia Dantas Kurati, Henrique Liberato e Audrei Rocha Pinto (portaria) ;
 (ii) Instauração e acompanhamento do procedimento inquisitorial até o relatório da autoridade policial;
 (iii) Requerimentos para medidas assecuratórias em face dos investigados na fase de inquérito, bem como seu acompanhamento junto ao Ministério Público e ao Departamento de Inquérito Policial - DIPO;
 (iv) Oferecida a denúncia, requerimento para ingresso como assistente de acusação no processo penal até a prolação de sentença de primeiro grau;
 (v) Interposição de recurso junto ao Tribunal de Justiça do Estado de São Paulo - SP para garantir a consecução da investigação e ação penal a favor da Contratada.
30.	Em conclusão, o conselho requer o imediato arquivamento da denúncia.
Análise da manifestação do Cremesp
31. Já de início, torna-se importante observar que a presente denúncia teve origem em um cenário de desavenças internas no âmbito do Cremesp, conforme reconhece o próprio conselho na sua manifestação. A esse respeito, cabe esclarecer que a análise desta Corte se restringe aos fatos e atos praticados pelos dirigentes do conselho, na forma da documentação carreada aos autos, sem a emissão de qualquer juízo de valor acerca de relacionamento entre as partes identificadas nos autos.
32.	Assim, a presente análise se restringe ao objeto da contratação e à declaração de inexigibilidade.
33.	Preliminarmente, cabe observar que a alegada autonomia administrativa e financeira não pode ser alegada para amparar contratações efetuadas ao arrepio da legislação que rege a matéria, mas apenas para justificar a motivação da contratação, conforme será demonstrado nesta instrução.
34. Quanto ao objeto da contratação, de fato, conforme anotado na peça inicial da denúncia, não se trata de contratação comumente vista no âmbito dos conselhos de fiscalização profissional, tanto que em pesquisa na jurisprudência, não foram localizados precedentes com relação à contratação de serviços advocatícios com especialidade em direito criminal, exceto com relação à defesa de dirigentes e ex-dirigentes, desde que não esteja em discussão a prática de ato ilegal ou contrário ao interesse da entidade.
35.	No entanto, a situação narrada pelo conselho na sua manifestação e descrita com maiores detalhes na requisição de instauração de inquérito policial juntada à peça 16, p.52-69, elaborada pelo escritório contratado, parece-nos evidenciar motivos plausíveis para justificar a necessidade da contratação, uma vez que visava assegurar a proteção de funcionários e gestores do conselho bem como da própria autarquia.
36.	A esse respeito, observa-se que este Tribunal entende legítima a contratação dos serviços advocatícios com a utilização de recursos do conselho, desde que, nos processos judicial ou administrativo não estejam sendo discutidos interesses privados, mas sim interesse do próprio conselho, ou quando não estiver em discussão a prática de ato ilegal ou contrário ao interesse da entidade cometido por seus dirigentes e/ou funcionários (Acórdão 1915/2019-TCU-Plenário) 
37.	Aliado a isso, torna-se importante destacar que os integrantes do quadro efetivo de advogados do conselho declinaram expressamente da competência para representar o conselho, pelos fundamentos elencados no Memorando juntado à peça 16, p.4-10. Assim, entende-se razoáveis as justificativas para a necessidade da contratação.
38.	Já com relação à inexigibilidade de licitação, entende-se que não restou demonstrado o atendimento dos requisitos estabelecidos no art. 25 e 26 da Lei 8.666/1993, pelos fundamentos a seguir arrolados.
39.	A contratação de serviços advocatícios é tema pacífico no âmbito deste Tribunal, no sentido de afirmar a necessidade de processo licitatório para a contratação de serviços dessa natureza, exceto quando ficar comprovada a notória especialização e a singularidade do objeto.
40.	É comum identificar-se interpretações distorcidas no que diz respeito à notória especialização prevista no art.25, § 1º, da Lei 8.666/1993. O referido artigo estabelece o seguinte:
§ 1º - Considera-se de notória especialização o profissional ou empresa cujo conceito no campo de sua especialidade, decorrente de desempenho anterior, estudos, experiências, publicações, organização, aparelhamento, equipe técnica, ou de outros requisitos relacionados com suas atividades, permita inferir que o seu trabalho é essencial e indiscutivelmente o mais adequado à plena satisfação do objeto do contrato.
41.	Vê-se, portanto, que não basta que o profissional goze de renomado conceito profissional, é necessário, também, que o seu trabalho seja essencial e indiscutivelmente o mais adequado à administração pública. 
42.	No caso concreto, embora o profissional contratado seja oriundo da carreira de procurador de justiça, não está cabalmente demonstrado enquadramento da sua experiência nos requisitos mencionados. Note-se que a capacidade técnica do profissional foi descrita no processo de inexigibilidade por ele próprio, sem qualquer comprovação por terceiros tomadores dos seus serviços (peça 16, p.19-24) .
43.	Além disso, não é possível a contratação por inexigibilidade de um serviço comum, rotineiro e que possa ser prestado por qualquer profissional da área, uma vez que a lei exige, para tanto, a natureza singular do serviço, conforme art. 25, inciso II, da Lei 8.666/1993.
44.	Este Tribunal tem firme entendimento no sentido de que serviços gerais de advocacia podem ser desenvolvidos por inúmeros profissionais da área jurídica. No caso ora analisado, o universo de profissionais capacitados é ainda mais amplo, especialmente por se tratar de uma cidade do porte de São Paulo. Além disso, não há como considerar o objeto do contrato como de natureza singular, uma vez que consiste na comunicação dos fatos identificados no âmbito administrativo à autoridade policial para fins de instauração do competente inquérito, e posterior acompanhamento das apurações e da eventual denúncia pelo Ministério Público Federal, e, finalmente, acompanhamento da eventual ação em âmbito judicial. 
45.	Em resumo, a contratação em tela não poderia ter sido feita por inexigibilidade de licitação, porque o serviço pretendido não se revestia de natureza singular. Nesse sentido, menciona-se o Voto condutor do Acórdão 600/2017-TCU-Plenário, que se reportou ao Acórdão 1886/2007-TCU-Segunda Câmara, prolatado no âmbito do TC Processo Processo 010.952/2005-0, que cuidou de Representação acerca da contratação direta de serviços de advocacia por parte de diversos conselhos de fiscalização profissional sediados no Estado do Paraná:
' (...) o patrocínio de causas judiciais está entre as hipóteses em que, em tese, o art. 25, II, da Lei n. 8.666/1993 admite a contratação direta, por se tratar de serviço técnico relacionado no art. 13 do Estatuto das Licitações. Mas, para tanto, seria imperioso demonstrar que o serviço contratado apresentava natureza singular e que seria prestado por empresa ou profissionais de notória especialização, por serem estes os requisitos estabelecidos no dispositivo invocado para a contratação direta. Nesse sentido, vale trazer à colação a interpretação doutrinária acerca da inexigibilidade de licitação motivada pela singularidade do serviço:
No universo dos serviços, aqueles referidos no art. 13 se diferenciam porque seu desempenho envolve conhecimentos específicos e peculiares, que exigem não apenas a profissionalidade, mas também uma especialização. Isso não significa que contratação direta possa ser realizada simplesmente em face de sua caracterização, eis que o art. 25, inciso II, exige a natureza singular.
 (...) 
A fórmula 'natureza singular' destina-se a evitar a generalização da contratação direta para todos os casos enquadráveis no art. 13. É imperioso verificar se a atividade necessária à satisfação do interesse público é complexa ou simples, se pode ser reputada como atuação padrão e comum ou não. A natureza singular se caracteriza como uma situação anômala, incomum, impossível de ser enfrentada satisfatoriamente por todo e qualquer profissional 'especializado'. Envolve os casos que demandam mais do que a simples especialização, pois apresentam complexidades que impedem obtenção de solução satisfatória a partir da contratação de qualquer profissional (ainda que especializado) .
Não é possível definir natureza singular de modo mais preciso, até porque as atividades contidas no âmbito do art. 13 são muito diversas entre si. Tal como apontado nos comentários ao dispositivo, estão abrangidas tanto atividades teóricas como práticas. (...) Cada espécie de atividade referida no art. 13 pode envolver situações-padrão e casos anômalos. Apenas estes últimos comportam contratação direta, tal como determinado no art. 25, inciso II.' (JUSTEN FILHO, Marçal, in 'Comentários à Lei de Licitações e Contratos Administrativos', 10ª Edição, Ed. Diálética, p. 279) 
46.	Ainda no Voto condutor do Acórdão 600/2017-TCU-Plenário, o Ministro-Relator mencionou os Acórdãos Plenários 1.528/2010, 1.736/2010, 2.748/2010, 179/2011 e 669/2012, no que diz respeito à necessidade de demonstrar a natureza singular do serviço e a notória especialização do contratado. 
47.	Assim, entende-se que, no caso ora em análise, houve ofensa ao princípio da obrigatoriedade da licitação, insculpido no art. 37, inciso XXI, da Constituição Federal, e no art. 2º, caput, da Lei 8.666/1993.
48.	Embora o conselho não tenha apresentado argumentação nesse sentido, torna-se oportuno observar que existência de posicionamento do setor jurídico acerca da inexigibilidade não obriga a direção do conselho efetuar a contratação nos moldes aventados. Conforme consignado no Voto condutor do Acórdão 1915/2019-TCU-Plenário 'a existência de tal parecer, por si só, não exime a responsabilidade dos recorrentes pela autorização da aludida contratação, na medida em que despido de força vinculante a guiar a atuação dos gestores'. Para corroborar seu posicionamento, o Ministro-Relator extraiu, da vasta jurisprudência desta Corte, os Acórdão 341/2015-TCU-Plenário, 2.871/2014-TCU-Plenário e 1.001/2015-TCU-Plenário, reproduzindo a ementa deste último, de relatoria do Ministro Benjamin Zymler, transcrevo pela pertinência:
Em regra, pareceres técnicos e jurídicos não vinculam os gestores, os quais têm obrigação de analisar a correção do conteúdo desses documentos. O fato de o administrador seguir pareceres técnicos e jurídicos não o torna imune à responsabilização pelo TCU.
49.	Adicionalmente, observa-se que a proposta elaborada pelo escritório contratado (peça 16, p.13-15) está datada de 17/7/2020, ao passo que as justificativas elaboradas pelo setor jurídico acerca da inexigibilidade, consignadas no Memorando 254/20 - DEJ (peça 16, p. 4-10) , estão datadas de 22/7/2020. Ou seja, antes mesmo da apresentação dos fundamentos jurídicos para inexigibilidade, o escritório contratado já havia sido demandado para apresentar proposta de prestação de serviços, em claro direcionamento da contratação. Importante destacar que o Superintendente Jurídico do Cremesp, em despacho datado de 24/7/2020 (peça 16, p.2) , limitou-se a submeter o posicionamento dos demais integrantes do setor jurídico à apreciação da presidência, ressalvando que não era signatário do Memorando 254/20.
50.	Além disso, não consta no processo administrativo de contratação a comprovação de que foi realizada prévia pesquisa de preço de mercado, nem elencada a razão da escolha do fornecedor e/ou executante e a justificativa do preço ajustado. (...) :
 (...) 
51.	Diante das constatações identificadas nos autos, poder-se-ia aventar a hipótese de desconstituição do ato/contrato com amparo no inciso V, do art. 250, do RI/TCU. No entanto, tal medida deve ser precedida da oitiva do terceiro anteriormente à decisão que acarrete a desconstituição de ato ou contrato em seu desfavor, uma vez foi promovida a oitiva apenas do conselho. Revela-se pertinente neste caso a suspensão cautelar do contrato, com fundamento no art. 276 do RI/TCU. Tal medida se justifica nesta fase processual uma vez se revelaram presentes os pressupostos do fumus boni iuris, pelos fartos fundamentos apresentados nesta instrução em relação à inexigibilidade indevida de licitação, com favorecimento do contratado, além do periculum in mora, em decorrência da possibilidade de prosseguimento da execução de contrato com vícios na origem da contratação. Cabe esclarecer, por oportuno, que deixou de ser acolhido, por ocasião da instrução inicial, o requerimento do denunciante para suspensão cautelar do contrato, inaudita altera pars, em razão da ausência de elementos suficientes para avaliação da regularidade da contratação, sendo carreados aos autos, somente após da realização de oitiva e diligência ao conselho, os documentos pertinentes que viabilizaram a formulação de juízo acerca dos fatos.
52.	Importa destacar que as próximas fases previstas no contrato, a serem executadas no âmbito do inquérito policial e por ocasião da eventual atuação do MPF, em tese, prescindem da atuação do escritório contratado, haja vista que se inserem na competência exclusiva daquelas instâncias, e as ações eventualmente promovidas pelo escritório se resumiriam ao acompanhamento do inquérito, a saber: (ii) Instauração e acompanhamento do procedimento inquisitorial até o relatório da autoridade policial; (iii) Requerimentos para medidas assecuratórias em face dos investigados na fase de inquérito, bem como seu acompanhamento junto ao Ministério Público e ao Departamento de Inquérito Policial - DIPO. Ressalta-se que o inquérito policial está em curso, conforme consignado no item 28 desta instrução. Além disso, eventuais requisições formuladas pela autoridade policial, ou necessidade de fornecimento de informações ou documentos adicionais, podem ser atendidas pela própria direção do conselho. Assim, revela-se ausente o periculum in mora reverso.
53.	Igualmente poderia ser aventada a hipótese de conversão dos autos em Tomada de Contas Especial, (...) . No entanto, o valor pago até momento (R$ 50.000,00) , é inferior ao limite estabelecido pela IN/TCU 71/2012 para fins de instauração de Tomada de Contas Especial.
54.	Assim, será sugerida a suspensão cautelar do contrato, a oitiva do escritório de advocacia Camargo Milani Sociedade Individual de Advocacia, acerca da irregularidade relativa à inexigibilidade de licitação para sua contratação, bem como audiência prévia dos responsáveis pela ratificação da inexigibilidade (peça 16, p.26) e assinatura do contrato (peça 16, p.33) .
55.	Acerca existência de sindicâncias e processos administrativos funcionais em curso para apurar as eventuais irregularidades praticadas pelos funcionários e Conselheiros afetados pelas providências criminais, conforme reportado pelo conselho e consignado no item 20 desta instrução, cabe alertar que eventual identificação de irregularidade ou débito, é obrigação do Cremesp submeter os fatos a esta Corte, sob pena de responsabilidade solidária, conforme definido no art.8º da Lei 8.443/1992.'
6.	Os autos foram, então, encaminhados ao meu gabinete com a seguinte proposta de encaminhamento:
'61.1. que a denúncia, já conhecida por meio do Acórdão 2747/2020-TCU-Plenário, seja considerada parcialmente procedente; 
61.2. que seja determinada ao Conselho Regional de Medicina de São Paulo - Cremesp, cautelarmente, a suspensão do contrato 40/2020, firmado com o escritório de advocacia Camargo Milani Sociedade Individual de Advocacia, nos termos do art. 276 do Regimento Interno deste Tribunal, abstendo-se de praticar qualquer ato de execução e pagamento até a deliberação definitiva desta Corte de Contas neste processo de denúncia;
61.3. que seja promovida (...) a oitiva do escritório de advocacia Camargo Milani Sociedade Individual de Advocacia, CNPJ 37.782.753/0001-06, acerca da inexigibilidade indevida de licitação promovida pelo Conselho Regional de Medicina de São Paulo - Cremesp por ocasião do Processo de Inexigibilidade nº 0169/2020 e contrato 40/2020, em razão da possibilidade de desconstituição do ato/contrato, encaminhando-lhe, como subsídio, cópia da presente instrução e das deliberações subsequentes;
61.4. que seja promovida (...) a audiência prévia da Presidente do Conselho Regional de Medicina de São Paulo - Cremesp, Irene Abramovich, pela ratificação da inexigibilidade de licitação Processo nº 0169/2020 e assinatura do contrato 40/2020, em razão de:
61.4.1. não ter ficado demonstrada a caracterização do objeto como serviço técnico profissional especializado, a notória especialização do profissional/empresa contratada, a singularidade dos serviços contratados, a realização de prévia pesquisa de preço de mercado, a razão da escolha do fornecedor e/ou executante e a justificativa do preço ajustado, em afronta ao art.25, inciso II e § 1º, e art.26, § 1º, incisos II e III, da Lei 8.666/1993;
61.4.2. direcionamento da contratação, uma vez que a escolha do contratado e obtenção da respectiva proposta de preço, data de 17/7/2020, ocorreu antes mesmo da elaboração do Memorando 254/20, datado de 22/7/2020, elaborado pelos advogados do quadro efetivo do conselho, por meio do qual declinaram da competência para executar os serviços pretendidos e apresentaram seus fundamentos para amparar a contratação direta por meio de inexigibilidade de licitação, em afronta ao art.3º da Lei 8.666/1993;
61.5. que seja promovida (...) a audiência prévia do Sr. Angelo Vattimo, Diretor Primeiro Secretário; da Srª Christina Hajaj Gonzalez, Diretora Tesoureira; e da Srª Cynthia Aparecida dos Santos Silva, Gestora, do Conselho Regional de Medicina de São Paulo - Cremesp, pela assinatura do contrato 40/2020, decorrente do Processo nº 0169/2020, em razão de:
61.5.1. não ter ficado demonstrada a caracterização do objeto como serviço técnico profissional especializado, a notória especialização do profissional/empresa contratada, a singularidade dos serviços contratados, a realização de prévia pesquisa de preço de mercado, a razão da escolha do fornecedor e/ou executante e a justificativa do preço ajustado, em afronta ao art.25, inciso II e § 1º, e art.26, § 1º, incisos II e III, da Lei 8.666/1993;
61.5.2. direcionamento da contratação, uma vez que a escolha do contratado e obtenção da respectiva proposta de preço ocorreu antes mesmo da elaboração do Memorando 254/20, elaborado pelos advogados do quadro efetivo do conselho, por meio do qual declinaram da competência para executar os serviços pretendidos e apresentaram seus fundamentos para amparar a contratação direta por meio de inexigibilidade de licitação, em afronta ao art.3º da Lei 8.666/1993;'
II
7.	Como mencionado na parte inicial deste despacho, a presente denúncia foi conhecida por meio do Acórdão 2747/2020-TCU-Plenário.
8.	No momento da expedição da mencionada deliberação, não havia informações suficientes nos autos sobre a contratação para adotar a medida cautelar de suspensão cautelar do contrato.
9.	Com base nas informações apresentadas pelo Cremesp, pôde-se analisar as justificativas para a contratação dos serviços e para utilização da contratação direta, por inexigibilidade. 
10.	Destaco, como também ressaltado pela unidade instrutiva, que alegada autonomia administrativa e financeira do conselho para promover a contratação não ampara a não observância à legislação que rege a matéria. 
11.	A análise da SecexAdministração permitiu concluir que inobstante haver justificativas para a contratação de serviços advocatícios externos, não restou demonstrada a caracterização da natureza singular dos serviços contratados nem da notória especialização dos profissionais ou empresa contratada, de modo a justificar a inexigibilidade de licitação.
12.	De fato, os serviços que justificaram a contratação e estão descritos no item 3.1.1 do contrato (fases do contrato)  não envolvam complexidade que tornem necessária peculiar expertise, isto é notória especialização, de modo a impedir a obtenção de solução satisfatória a partir da contratação de profissional, ainda que especializado, por meio de processo licitatório. 
13.	Caracterizada, assim, inobservância ao princípio da obrigatoriedade da licitação, insculpido no art. 37, XXI, da Constituição Federal, e no art. 2º, caput, da Lei 8.666/1993.
14.	Além disso, conforme destacado pela unidade instrutiva, não restou comprovada a realização de prévia pesquisa de preço de mercado, a razão da escolha do fornecedor e/ou executante e a justificativa do preço ajustado.
15.	Nesse contexto, concordo com a proposta de audiência dos responsáveis pela ratificação da inexigibilidade e assinatura do contrato, bem como a oitiva do escritório de advocacia Camargo Milani Sociedade Individual de Advocacia, em razão da possibilidade de desconstituição do ato/contrato, na forma prevista no art. 250, V, do RI/TCU. 
16.	Por considerar que os serviços advocatícios com especialidade em direito criminal podem ser enquadrados como serviço técnico profissional especializado, a menção ao fato de "não ter ficado demonstrada a caracterização do objeto como serviço técnico profissional especializado" deve ser suprimida da redação dos subitens 61.4.1 e 61.5.1, da proposta de encaminhamento da SecexAdministração.
17.	A aferição dos requisitos para expedição de medida cautelar, que constam do parágrafo único do art. 22 da Resolução TCU 259/2014, quais sejam, a plausibilidade jurídica e o perigo da demora, sob a ótica exclusiva do interesse público, devem ser interpretados de tal forma que permaneçam consentâneos com os requisitos impostos na cabeça do art. 276 do RI/TCU.
'Art. 276. O Plenário, o relator, ou, na hipótese do art. 28, inciso XVI, o Presidente, em caso de urgência, de fundado receio de grave lesão ao erário, ao interesse público, ou de risco de ineficácia da decisão de mérito, poderá, de ofício ou mediante provocação, adotar medida cautelar, com ou sem a prévia oitiva da parte, determinando, entre outras providências, a suspensão do ato ou do procedimento impugnado, até que o Tribunal decida sobre o mérito da questão suscitada, nos termos do art. 45 da Lei no 8.443, de 1992.' (grifei) 
18.	Por esse raciocínio, a plausibilidade jurídica para a adoção de medida excepcional consubstanciada em determinação desta Corte para a entidade suspender preventivamente procedimento administrativo demanda a demonstração, cumulativa, de fundado receio de grave lesão ao erário, ao interesse público e risco de ineficácia de decisão de mérito deste Tribunal.
19.	Nesse sentido, acolho a análise da SecexAdministração, considerando que estão presentes os pressupostos da plausibilidade jurídica, pelos fartos fundamentos apresentados pela unidade instrutiva em relação à inexigibilidade indevida de licitação, além do perigo da demora, em decorrência da possibilidade de prosseguimento da execução de contrato com vícios na origem da contratação, inclusive sem justificativa para os valores contratados.
20.	Por fim, não restou caracterizada a existência de perigo da demora reverso, tendo em vista, como examinado pela unidade instrutiva, "que as próximas fases previstas no contrato, a serem executadas no âmbito do inquérito policial e por ocasião da eventual atuação do MPF, em tese, prescindem da atuação do escritório contratado" e que "eventuais requisições formuladas pela autoridade policial, ou necessidade de fornecimento de informações ou documentos adicionais, podem ser atendidas pela própria direção do conselho".
21.	Ante o exposto, manifesto-me de acordo com a proposta de suspensão cautelar do contrato 40/2020, firmado com o escritório de advocacia Camargo Milani Sociedade Individual de Advocacia, até ulterior decisão deste Tribunal a respeito, bem como com as demais proposições encaminhadas pela SecexAdministração (item 61.1 a 61.5 e seus respectivos subitens, instrução de peça 20) , nos termos propostos, com exceção dos subitens 61.4.1 e 61.5.1, conforme examinado no parágrafo 16, que devem ter a seguinte redação:
'61.4.1. não ter ficado demonstrada a notória especialização do profissional/empresa contratada, a singularidade dos serviços contratados, a realização de prévia pesquisa de preço de mercado, a razão da escolha do fornecedor e/ou executante e a justificativa do preço ajustado, em afronta ao art. 25, II e § 1º, e art.26, parágrafo único, II e III, da Lei 8.666/1993;
61.5.1. não ter ficado a notória especialização do profissional/empresa contratada, a singularidade dos serviços contratados, a realização de prévia pesquisa de preço de mercado, a razão da escolha do fornecedor e/ou executante e a justificativa do preço ajustado, em afronta ao art. 25, inciso II e § 1º, e art. 26, parágrafo único, II e III, da Lei 8.666/1993.'
Restituam-se os autos à unidade instrutiva para as providências de sua competência."
É o relatório.

não há.

Não atuou.

DENÚNCIA. CONTRATAÇÃO DE SERVIÇOS ADVOCATÍCIOS POR INEXIGIBILIDADE DE LICITAÇÃO. CONHECIMENTO. REALIZAÇÃO DE OITIVA E DILIGÊNCIA. EXISTÊNCIA DOS REQUISITOS PARA ADOÇÃO DE MEDIDA DE URGÊNCIA. SUSPENSÃO CAUTELAR DO CONTRATO. AUTORIZAÇÃO DAS AUDIÊNCIAS E OITIVA. APRECIAÇÃO PELO PLENÁRIO DA MEDIDA CAUTELAR ADOTADA. COMUNICAÇÕES.

DENÚNCIA (DEN)

Secretaria de Controle Externo da Administração do Estado (SecexAdmin).

Trata-se de denúncia a respeito de possíveis irregularidades na contratação de serviços advocatícios externos, com especialidade em direito criminal, por inexigibilidade de licitação, no âmbito do Conselho Regional de Medicina de São Paulo (Cremesp) , com solicitação de concessão de medida cautelar para suspender a contratação.
Conforme instrução preliminar, a então Secretaria de Controle Externo do Trabalho e Entidades Paraestatais (SecexTrabalho) concluiu que denúncia deveria ser conhecida, uma vez que preenchia os requisitos de admissibilidade previstos no art. 235 do RI/TCU, mas que não havia informações suficientes nos autos sobre a contratação para adoção de medida cautelar.
A denúncia foi conhecida, mediante o Acórdão 2747/2020-TCU-Plenário, com determinação para realização de oitiva e diligência do Cremesp.
Com base nas informações apresentadas pelo referido conselho, pôde-se analisar as justificativas para a contratação dos serviços e para utilização da contratação direta, por inexigibilidade.
Após a análise dos novos elementos juntados aos autos, a SecexAdministração, unidade atualmente responsável pela instrução dos autos, concluiu que poderiam ser acolhidas as justificativas para a necessidade da contratação, mas que não restou demonstrada a notória especialização dos profissionais ou empresa contratada e a singularidade dos serviços contratados, de modo a justificar a inexigibilidade.
De fato, os serviços que justificaram a contratação e descritos no item 3.1.1 do contrato (fases do contrato) [footnoteRef:2] não envolvem complexidade que tornem necessária peculiar expertise, isto é notória especialização, de modo a impedir a obtenção de solução satisfatória a partir da contratação de profissional, ainda que especializado, por meio de processo licitatório.  [2:  Peça 16, p. 28.] 
Caracterizada, assim, inobservância ao princípio da obrigatoriedade da licitação, insculpido no art. 37, XXI, da Constituição Federal, e no art. 2º, caput, da Lei 8.666/1993.
Além disso, conforme destacado pela unidade instrutiva, não restou comprovada a realização de prévia pesquisa de preço de mercado, a razão da escolha do fornecedor e/ou executante e a justificativa do preço ajustado.
Foi verificado, por fim, que não restou caracterizada a existência de perigo da demora reverso.
Dessa forma, com vista a proteger o interesse público, acolhi a proposta de encaminhamento da SecexAdministração e determinei ao Cremesp a suspensão do contrato 40/2020 com o escritório de advocacia Camargo Milani Sociedade Individual de Advocacia, nos termos do art. 276 do RI/TCU, de modo que o conselho se abstenha de praticar qualquer ato de execução e pagamento até a deliberação definitiva desta Corte neste processo.
Adicionalmente, determinei a realização de oitiva da empresa contratada para se pronunciar, no prazo de quinze dias, caso queira, acerca da inexigibilidade indevida de licitação promovida pelo Cremesp por ocasião do processo de inexigibilidade 0169/2020 e do contrato 40/2020, em razão da possibilidade de desconstituição do referido contrato, bem como autorizei a realização de audiências dos responsáveis, conforme proposto pela unidade instrutiva.
Ante as razões de decidir apresentadas no relatório precedente e com fundamento no art. 276, § 1º, do RI/TCU, manifesto-me no sentido de que seja adotada a decisão que ora submeto à apreciação deste Colegiado, consoante sistemática adotada por meio da comunicação da presidência ao Plenário em 25/10/2017.
TCU, Sala das Sessões Ministro Luciano Brandão Alves de Souza, em 24 de março de 2021.
Weder de Oliveira
Relator